臺中高等行政法院判決
                                      100年度簡字第159號
原      告  劉清溪
訴訟代理人  蕭仲達  會計師
被      告  財政部臺灣省中區國稅局
代  表  人  鄭義和
訴訟代理人  黃美惠

上列當事人間因綜合所得稅事件，原告不服財政部中華民國100
年5月5日台財訴字第10000123420號訴願決定，提起行政訴訟。
本院判決如下︰
    主  文
原告之訴駁回。
訴訟費用由原告負擔。
    事實及理由
一、事實概要：原告民國97年度綜合所得稅結算申報，列報其配
    偶紀貴鳳對財團法人臺灣省國際宣教會捐贈扣除額新台幣（
    下同）1,000,000元，經被告所屬大屯稽徵所以其捐贈標的
    為不動產停車位，因尚未辦妥產權移轉，乃否准認列，並核
    定綜合所得總額4,055,216元，綜合所得淨額3,009,062元，
    本次應退稅額205,216元。原告不服，就否准認列捐贈扣除
    額部分申經復查未獲變更，提起訴願遞遭駁回，遂提起本件
    行政訴訟。
二、兩造聲明：
 (一)原告聲明求為判決：訴願及復查決定均撤銷。
 (二)被告聲明求為判決：駁回原告之訴。
三、原告訴稱略以：
 (一)按「解釋意思表示，應探求當事人之真意，不得拘泥於所用
   之辭句。」、「當事人互相表示意思一致者，無論其為明示
   或默示，契約即為成立。」、「債權人受領他種給付以代原
   定之給付者，其債之關係消滅。」分別為民法第98條、第15
   3條第1項及第319條所明定。次按「本法稱財產，指動產、不
   動產及其他一切有財產價值之權利。」惟遺產及贈與稅法第4
   條第1項所明定。末按「營利事業出售不動產，其所得歸屬年
   度之認定，應以所有權移轉登記日期為準．．．。」為營利
   事業所得稅查核準則第24條之2前段所明定。
 (二)本件原告配偶欲捐贈予財團法人臺灣省國際宣教會（下稱國
   際宣教會）之平面停車位，並非契約即捐贈協議書成立時原
   告已擁有平面停車位可隨時移轉登記，而係原告配偶將欲捐
   贈予國際宣教會之平面停車位價金支付於第三人益民建設股
   份有限公司（下稱益民建設公司），再由益民建設公司負將
   該平面停車位所有權登記予國際宣教會之義務，並無需由益
   民建設公司先將平面停車位移轉登記予原告配偶，再由原告
   配偶移轉登記予國際宣教會，足證該捐贈契約完成之時點係
   原告支付價金於益民建設公司時，而非以平面停車位登記予
   國際宣教會時為準。且原告配偶已依捐贈協議書之約定，於
   97年12月30日將停車位價金1,000,000元匯入益民建設公司銀
   行帳戶，故原告債務已履行完畢，捐贈契約業已完成。
 (三)又國際宣教會開立奉獻證明予原告配偶，乃因其已將欲捐贈
   停車位之價金匯入益民建設公司銀行帳戶，國際宣教會業已
   獲得具有財產價值之捐贈實益而來。而益民建設公司開立確
   認單予原告配偶，乃因其已收取原告購買停車位之價金，承
   認經由原告配偶捐贈之事實而負有將停車位登記予國際宣教
   會之義務。是依民法第319條規定，原告配偶與國際宣教會間
   債之關係已消滅，縱將來益民建設公司未履行登記義務，國
   際宣教會亦不可能再向原告配偶請求贈與停車位。
 (四)至被告依國際宣教會簽證會計師勤業眾信會計師事務所之回
   函中謂「．．．惟受贈之停車位因建築物使用執照尚未取得
   而無法辦理產權移轉，故國際宣教會尚未於97年度認列捐贈
   收入．．．」，此答覆係比照查核準則第24條之2前段之規定
   而作，惟未否認原告配偶有捐贈之事實，況個人綜合所得稅
   係採現金收付制，與國際宣教會之帳務處理（依一般公認會
   計原則，如不列帳，亦應以附註揭露說明）並無關連。綜上
   ，原告配偶依約支付停車位價金，國際宣教會依法開立捐贈
   收據並已擁有停車位移轉登記請求權，原告配偶已無任何可
   資取回捐贈金額之可能，該捐贈契約已於97年履行完畢，被
   告所認顯有違誤，訴願及復查決定均應撤銷。
四、被告答辯略以：
 (一)本件原告及訴外人鄭敏雄(配偶魏麗珍)、鄭耀森、鄭國基96
   年度綜合所得稅案件，均因申報類同之停車位捐贈事件提起
   行政救濟，業經鈞院以99年度訴字第12號、99年度簡字第2號
   、99年度簡字第3號及99年度簡字第5號判決駁回，上訴並經
   最高行政法院99年度裁字第1375號、99年度裁字第1392號、
   99年度裁字第1391號及99年度裁字第1393號裁定上訴駁回在
   案而告確定，合先敘明。
 (二)原告之配偶紀貴鳳等3人（甲方）與國際宣教會（乙方）及益
   民公司（丙方）簽定捐贈協議書，約定：「甲方向乙方購買
   坐落於臺中市○區○○段230及230-347地號土地，並與丙方
   合作投資開發興建，甲方及丙方對乙方之宗教理念甚感贊同
   ，為此同意於上開土地投資開發完成後，捐贈部分房地予乙
   方．．．條件如后：第一條：甲方及丙方同意於上開土地投
   資開發興建房屋完成後由丙方益民開發建設股份有限公司或
   其指定之人捐贈可辦理保存登記之建坪約五佰坪之未經裝潢
   房屋及10個停車位予乙方財團法人臺灣省國際宣教會．．．
   第二條：甲方鄭耀森、魏麗珍、紀貴鳳同意於房屋興建完成
   後，同意依前開捐贈房屋及10個停車位依該棟大樓建物面積
   比例應分配之土地持分，過戶於乙方。第三條…乙方應依丙
   方施工進度提供等值之捐贈收據，供丙方益民開發建設股份
   有限公司或其指定之人申報稅務之用。」，其後益民建設公
   司分別於97年12月30日書立停車位使用權買賣合約書及益民
   一中商圈地下室停車位永久使用權利證明書（車位編號：地
   下室壹樓編號約定專有第第07號1格），另國際宣教會則於97
   年12月31日開立金額1,000,000元奉獻證明及收據各1紙予原
   告配偶申報綜合所得稅捐贈扣除額之用。惟本件捐贈予國際
   宣教會之標的為停車位，屬不動產，依民法第758條第1項規
   定及財政部87年11月4日台財稅第871177007號函釋意旨，不
   動產之取得採登記生效要件主義，故不動產贈與受贈人係於
   完成受贈物之所有權登記後，受贈人始取得該受贈物之所有
   權，是本件捐贈年度之認定，自應以益民公司完成興建並移
   轉產權登記日即98年12月24日為準。
 (三)至原告配偶於97年12月30日匯款至益民公司銀行帳戶做為履
   行捐贈契約之用，固係履行原告之配偶等所簽立之捐贈協議
   ，然因所捐贈者為停車位，尚須由益民建設公司完成興建並
   移轉產權登記，始能完成其捐贈。縱依上揭捐贈協議書第3條
   約定「乙方（即國際宣教會）應依丙方施工進度提供等值之
   捐贈收據，供丙方益民開發建設股份有限公司或其指定之人
   申報稅務之用」，然因捐贈年度之認定，應依捐贈之事實認
   定，並不得以約定定其捐贈之時點，是國際宣教會雖依上開
   協議，開立原告配偶於97年度為該會奉獻之奉獻證明，亦不
   能據以認定原告配偶本件捐贈之年度為97年。原告稱捐贈契
   約已於95年12月7日成立，原告配偶並於97年12月30日依約存
   入益民公司銀行戶頭，債務即已履行完畢並完成捐贈，尚屬
   誤解，原告所訴委不足採。
五、兩造之爭點為：系爭停車位是否屬不動產？如係不動產，其
    捐贈年度之認定，應以不動產移轉登記日為準，抑或以原告
    將停車位價款匯予益民建設公司以履行系爭捐贈契約之日為
    準？
六、按「按前3條規定計得之個人綜合所得總額，減除下列免稅
    額及扣除額後之餘額，為個人之綜合所得淨額：一、免稅額
    ：．．．二、扣除額：納稅義務人就下列標準扣除額或列舉
    扣除額擇一減除外，並減除特別扣除額：(一)標準扣除額：
    ．．．(二)列舉扣除額：1.捐贈：對於教育、文化、公益、
    慈善機構或團體之捐贈總額最高不超過綜合所得總額20%為
    限。但有關國防、勞軍之捐贈及對政府之捐獻，不受金額之
    限制。」為行為時所得稅法第17條第1項第2款第2目之1所明
    定。又「核釋個人綜合所得稅列報不動產捐贈列舉扣除，其
    捐贈年度之認定，應以該不動產移轉登記之日為準。」經財
    政部87年11月4日台財稅第871177007號函釋在案。另按「不
    動產物權，依法律行為而取得、設定、喪失及變更者，非經
    登記，不生效力。」為民法第758條第1項所規定，是88年4
    月21日修正雖刪除原民法第407條所為「以非經登記不得移
    轉之財產為贈與者，在未為移轉登記前，其贈與不生效力。
    」之規定，參諸其「贈與為債權契約，於依民法第153條規
    定成立時，即生效力。惟依條文規定，以非經登記不得移轉
    之財產權為贈與者，須經移轉登記始生效力，致不動產物權
    移轉之生效要件與債權契約之生效要件相同，而使贈與契約
    之履行與生效混為一事。為免疑義，爰刪除本條。」之立法
    理由可知，該條雖已刪除，然因民法第758條第1項之規定仍
    存在，是民法所規定不動產之取得採登記生效要件主義，並
    未變更。從而，不動產之贈與受贈人係於完成受贈物之不動
    所有權登記後，始取得該受贈物之所有權。準此，財政部87
    年11月4日台財稅第871177007號函釋，以捐贈年度之認定，
    應以該不動產移轉登記之日為準之釋示，並不違反民法相關
    之規定，亦與行為時所得稅法第17條第1項第2款第2目之1有
    關捐贈列舉扣除之規定意旨，不相違背。財政部基於職權為
    其下級機關適用前開法律，而為上開函釋，自未增加法律所
    無之限制，被告稽徵機關辦理原告本件不動產之捐贈列舉扣
    除，自得予以適用。
七、再按財政部對於贈與稅之課徵雖以67年10月5日台財稅字第3
    6742號作成「不動產贈與行為發生日之認定以契約所訂之日
    為準」之函釋，然依該函釋之說明：「．．．二、依照遺產
    及贈與稅法第四條第二項規定：『本法稱贈與，指財產所有
    人以自己之財產無償給與他人，經他人允受而生效力之行為
    』，立法意旨，即不論動產贈與或不動產贈與，衹要當事人
    間有贈與意思之合致時，即屬該法所稱之贈與，贈與人即應
    依法報繳贈與稅，同法第八條規定，贈與稅未繳清前，不得
    辦理贈與移轉登記，可知贈與稅之報繳，必在贈與移轉登記
    之前，而贈與稅之申報，依照同法第二十四條規定，納稅義
    務人應於超過免稅額之贈與行為發生後三十日內為之，由上
    述條文對照而觀，贈與行為發生日之認定，應以贈與契約訂
    立之日為準，而不以移轉登記之日為準。」意旨，係以遺產
    及贈與稅法所謂之贈與，該法第4條第2項已明定不論動產贈
    與或不動產贈與，衹要當事人間有贈與意思之合致時，即屬
    該法所稱之贈與；且因贈與稅未繳清前，不得辦理贈與移轉
    登記，可知贈與稅之報繳，必在贈與移轉登記之前，而贈與
    稅之申報，依照同法第24條規定，納稅義務人應於超過免稅
    額之贈與行為發生後30日內為之，由上述條文對照而觀，認
    贈與行為發生日之認定，應以贈與契約訂立之日為準。然此
    係就贈與發生日所為之函釋，與納稅義務人申報個人綜合所
    得稅時列報不動產捐贈列舉扣除，應如何認定其捐贈年度，
    係屬二事，且其性質及應適用之範圍均不相同，稽徵機關在
    適用時自應本於不同之法律規定及其立法意旨，分別認定。
    是尚難以財政部67年10月5日台財稅字第36742號函釋，作為
    本件認定之依據。
八、經查，原告之配偶紀貴鳳與鄭耀森及魏麗珍等3人（甲方）
    與國際宣教會（乙方）及益民建設公司（丙方）簽定捐贈協
    議書，約定：「甲方向乙方購買坐落於臺中市○區○○段23
    0及230-347地號土地，並與丙方合作投資開發興建，甲方及
    丙方對乙方之宗教理念甚感贊同，為此同意於上開土地投資
    開發完成後，捐贈部分房地予乙方．．．條件如后：第一條
    ：甲方及丙方同意於上開土地投資開發興建房屋完成後由丙
    方益民開發建設股份有限公司或其指定之人捐贈可辦理保存
    登記之建坪約五佰坪之未經裝潢房屋及10個停車位予乙方財
    團法人臺灣省國際宣教會…第二條：甲方鄭耀森、魏麗珍、
    紀貴鳳同意於房屋興建完成後，同意依前開捐贈房屋及10個
    停車位依該棟大樓建物面積比例應分配之土地持分，過戶於
    乙方。第三條．．．乙方應依丙方施工進度提供等值之捐贈
    收據，供丙方益民開發建設股份有限公司或其指定之人申報
    稅務之用。」（原處分卷126-127頁）；又依原告配偶(承買
    人)與益民建設公司(出賣人)於96年9月20日書立之停車位使
    用權買賣合約書，買賣標示係益民建設公司興建之「益民一
    中商圈」之地下室一樓停車位，價金為100萬元；另益民建
    設公司亦開立車位款100萬元之統一發票予原告；又依原告
    配偶於96年9月20日出具之捐贈同意書，原告配偶於96年間
    向益民建設公司購買平面車位一個，同意捐贈國際宣教會(
    同卷150-154頁)，是原告配偶捐贈國際宣教會之標的係停車
    位而非現金100萬元甚明，原告配偶捐贈國際宣教會之標的
    如為100萬元，則應由原告配偶直接該現金100萬元交付國際
    宣教會，再由該會向益民建設公司購得停車位即可，並無由
    原告配偶與益民建設公司訂立買賣合約書，將款項支付賣方
    後，再由賣方將停車位移轉予國際宣教會之必要，是原告主
    張該捐贈契約完成之時點係原告配偶支付價金於益民建設公
    司時，依原告配偶依捐贈協議書之約定於97年12月30日將停
    車位價金100萬元匯入益民建設公司銀行帳戶，故原告配偶
    債務已履行完畢，捐贈契約業已完成等云，並無可採。至國
    際宣教會出具之奉獻證明，記載收到原告配偶於97年為該會
    奉獻金額100萬元(同卷158頁)，與上開買賣契約之約定及價
    金之交付過程事實均不符合，尚不得以此認定本件捐贈標的
    係現金而非停車位。
九、次查，本件捐贈標的停車位使用權利係不動產或有財產價值
    之權利，依益民建設公司98年1月9日及同年月21日說明書（
    同卷61-64頁）所稱，該平面車位永久使用權係屬公共設施
    之一部分，於完工交屋後不動產登記時，將會取得分攤公設
    面積之房地所有權狀，為國際宣教會專屬平面車位。嗣國際
    宣教會於98年間取得門牌座落於臺中市○區○○里○○鄰○○
    街30號10、11樓及32號11樓，登記建號水源段第7225、7226
    及7227號之房屋3戶（登記日期98年12月24日），依據地政
    單位核發之建物所有權狀上載明，所有權人為國際宣教會，
    所持有不動產範圍除上開主建物外，並與其他區分所有權人
    共有系爭區分所有建物之地下一層總面積5,728.44平方公尺
    供作停車空間兼防空避難設施使用建地（登記建號水源段第
    7230號）之權利範圍10000分之48、10000分之40及10000分
    之48，有國際宣教會所提示之建物所有權狀影本(同卷94-99
    頁)，及臺中市中正地政事務所99年10月25日中正地所四字
    第0990013474號函附建物所有權第一次登記申請書、建物測
    量成果圖及公共設施分配表等相關登記資料可稽(同卷39-45
    頁)。另按土地登記規則第81條第2項規定：「區分所有建物
    共有部分之登記僅建立標示部及加附區分所有建物共有部分
    附表，其建號、總面積及權利範圍，應於各專有部分之建物
    所有權狀中記明之。」本件國際宣教會係於98年12月24日登
    記取得上開3戶房屋及該建築物地下層作為停車場使用之共
    有部分所有權，依上開規定，區分所有建物之共有部分雖僅
    建立標示部於各專有部分之建物所有權狀中記明其建號、總
    面積及權利範圍，未明確劃分個別所有權人專有部分並單獨
    為產權之登記，惟建物之共有部分仍屬區分所有權人所共有
    ，其本質仍屬不動產。再依勤業眾信會計師事務所97年12月
    31日勤眾（中）0000000號說明書所載：「因捐贈協議書約
    定之捐贈標的為未經裝潢之房屋及停車位，故國際宣教會乃
    依約定根據益民建設提供之施工進度開立捐贈收據，惟受贈
    之停車位因建築物使用執照尚未取得而無法辦理產權移轉。
    」之意旨(同卷79頁)，亦足證本件捐贈予國際宣教會之標的
    為停車位，屬不動產。原告謂本件捐贈標的之停車位僅擁有
    永久使用權利，並無獨立產權，非屬不動產轉讓乙節，亦無
    可取。
十、再論本件系爭捐贈標的係不動產停車位，其捐贈扣除年度之
    認定，原告配偶於97年12月30日匯款至益民建設公司銀行帳
    戶做為履行捐贈契約之用，係履行其所簽捐贈之協議，然其
    所捐贈者為停車位，自須由益民建設公司完成興建並移轉產
    權登記予受贈人國際宣教會，始能完成其捐贈。縱然依上開
    協議第3條約定「乙方（即國際宣教會）應依丙方施工進度
    提供等值之捐贈收據，供丙方益民開發建設股份有限公司或
    其指定之人申報稅務之用」，然因捐贈年度之認定，應依捐
    贈之事實認定，並不得以約定定其捐贈之時點，是國際宣教
    會雖依上開協議，開立原告於97年度為該會奉獻之奉獻證明
    ，亦不能據以認定原告本件捐贈之年度為97年。原告以捐贈
    契約已於95年12月7日成立，原告配偶紀貴鳳於97年12月30
    日依約存入益民建設公司銀行帳戶(同卷166頁配偶紀貴鳳存
    摺)，債務已履行完畢，捐贈行為已完成，並無可採。依首
    揭函釋意旨，列報不動產捐贈扣除年度之認定，應以移轉登
    記日為準，被告依首揭規定，以不動產移轉登記日為準認定
    本件捐贈年度，自屬有據，亦無原告所指違反民法第98條、
    第153條第1項及319條規定之情事。另原告所引查核準則第
    24條之2前段，係就營利事業出售不動產，其所得歸屬年度
    之認定為規定，亦與本件之適用無關。
十一、綜上所陳，本件系爭捐贈標的係不動產停車位，並非原告所
    稱之現金或有財產價值之權利，原告上開所訴各節，均不足
    採。是被告以本件捐贈標的之不動產停車位，於97年度尚未
    辦妥產權移轉，乃否准認列，並無違誤，訴願決定予以維持
    ，亦無不合。原告主張本件捐贈年度為97年度，指摘復查決
    定及訴願決定均違法，請求均予撤銷，為無理由，應予駁回
    。此外，本件兩造其餘之主張及舉證，均不足以影響本件判
    決之結果，爰不一一指陳，另本件為簡易案件，依兩造到庭
    所述各節及卷內資料其事證已臻明確，本院亦認無經言詞辯
    論之必要，爰不經言詞辯論而判決之，均併予敘明。
十二、據上論結，本件原告之訴為無理由，依行政訴訟法第233條
    第1項、第236條、第195條第1項後段、第98條第1項前段，
    判決如主文。

中    華    民    國    100  年    10    月     28    日
                臺中高等行政法院第三庭
                                法  官  許  武  峰
以上正本證明與原本無異。
如不服本判決，應於判決送達後20日內，以本訴訟事件所涉及之
法律見解具有原則性者，始得向本院提出上訴狀並表明上訴理由
，經最高行政法院許可，否則不得上訴；如於本判決宣示後送達
前提起上訴者，應於判決送達後20日內補提上訴理由書（均應依
對造人數提出繕本）。
中    華    民    國    100  年    11    月     3     日
                                書記官  許  騰  云